【裁判字號】    99,訴,185
【裁判日期】    990730
【裁判案由】    偽造文書等
【裁判全文】
臺灣士林地方法院刑事判決               99年度訴字第185號
公  訴  人  臺灣士林地方法院檢察署檢察官
被      告  甲○○
上列被告因偽造文書等案件，經檢察官提起公訴（99年度偵字第
7406、9335號），經訊問被告後，被告為認罪之答辯，本院合議
庭裁定改由受命法官獨任進行簡式審判程序，茲判決如下：
    主  文
甲○○共同行使偽造公文書，足以生損害於公眾及他人，處有期
徒刑壹年貳月，偽造「臺灣法務部檢察署印」印文參枚、「臺灣
法務部檢察署印」印章壹枚，均沒收。又共同行使偽造公文書，
足以生損害於公眾及他人，處有期徒刑壹年貳月，偽造「臺灣法
務部地檢署印」印文壹枚、「臺灣法務部地檢署印」印章壹枚、
「法務部檢察署行政單位監管科職員姓名：羅弘耀」職員證壹張
、行動電話貳支（含手機門號0000000000號、0000000000號SIM
卡各壹張）均沒收。又共同意圖為自己不法之所有，以詐術使人
將本人之物交付，未遂，處有期徒刑肆月，偽造「法務部檢察署
行政單位監管科職員姓名：羅弘耀」職員證壹張、行動電話貳支
（含手機門號0000000000號、0000000000號SIM卡各壹張）均沒
收。應執行有期徒刑貳年陸月，偽造「臺灣法務部檢察署印」印
文參枚、「臺灣法務部檢察署印」印章壹枚、「臺灣法務部地檢
署印」印文壹枚、「臺灣法務部地檢署印」印章壹枚、「法務部
檢察署行政單位監管科職員姓名：羅弘耀」職員證壹張、行動電
話貳支（含手機門號0000000000號、0000000000號SIM卡各壹張
）均沒收。
    事  實
一、甲○○與「小堯哥」（由檢察官另案偵辦）及其所屬詐欺集
    團成員共同基於意圖為自己不法所有、行使偽造公文書及僭
    越行使公務員職權之犯意聯絡，圖謀假冒「臺北市刑警大隊
    第四隊隊長林正明」、「臺灣臺北地方法院檢察署檢察官張
    書華」及其所屬職員等公務員身分，向民眾詐財牟利，先由
    所屬詐欺集團某真實姓名、年籍均不詳之成年成員於民國99
    年3月1日10時許，自稱係臺大醫院櫃臺人員，以電話向乙○○佯稱：有不知名之男子以乙○○之身分證冒領重大疾病證
    明，欲詐取開刀補助金云云，使乙○○誤認其身分證遭冒用
    後，再由所屬詐欺集團某真實姓名、年籍均不詳之成年成員
    假冒「臺北市刑警大隊第四隊隊長林正明」之公務員身分，
    僭越行使公務員職權，打電話向乙○○詐稱：因其帳戶內有
    不知名公司匯入款項，涉嫌詐欺云云，復由所屬詐欺集團某
    真實姓名、年籍均不詳之成年成員假冒「臺灣臺北地方法院
    檢察署檢察官張書華」之公務員身分，僭越行使公務員職權
    ，以電話向乙○○偽稱：需提領新臺幣（下同）200萬元監
    管1星期，否則將居留乙○○1個月云云，致使乙○○誤信為
    真，於99年3月1日13時許，依詐騙電話指示，前往臺北縣板
    橋市○○街135號新海郵局提領現金200萬元，再依指示至臺
    北縣板橋市○○街81號九龍駕訓班對面停車場門口等候，甲○○隨即搭乘其所屬詐欺集團某真實姓名、年籍均不詳之成
    年成員所駕駛車輛，前往上開停車場附近，由甲○○下車假
    冒臺灣臺北地方法院檢察署職員之公務員身分，向乙○○佯
    稱：其受林正明之指示前來收取凍結款項云云，而僭越行使
    公務員職權，並將通話中之行動電話轉交乙○○接聽，由其
    所屬詐欺集團某真實姓名、年籍均不詳之成年成員交代乙○○將款項交付予甲○○，甲○○再當場交付乙○○其所屬詐
    欺集團某真實姓名、年籍均不詳之成年成員於不詳時、地所
    偽造之「台北地方法院地檢署監管科扣押命令」（起訴書誤
    載為「臺北地方法院地檢署監管科扣押命令」，應予更正，
    其上蓋用偽造之「臺灣法務部檢察署印」印文1枚）、「請
    求暫時性凍結執行聲請書」（其上蓋用偽造之「臺灣法務部
    檢察署印」印文1枚）、「臺灣台北地方法院檢察署偵查卷
    宗」（起訴書誤載為「臺灣臺北地方法院檢察署偵查卷宗」
    ，應予更正，其上蓋用偽造之「臺灣法務部檢察署印」印文
    1枚）公文書各1紙，而加以行使之，向乙○○詐取現金200
    萬元得手，足生損害於臺灣臺北地方法院檢察署及乙○○。
    嗣警於乙○○所提供之「台北地方法院地檢署監管科扣押命
    令」、「請求暫時性凍結執行聲請書」、「臺灣台北地方法
    院檢察署偵查卷宗」等偽造之公文書上採得甲○○之指紋，
    始悉上情。
二、甲○○另與「呆哥」、「龍哥」（均由檢察官另案偵辦）及
    其所屬詐欺集團成員共同基於意圖為自己不法所有、行使偽
    造公文書、行使偽造特種文書、及僭越行使公務員職權之犯
    意聯絡，圖謀假冒「桃園縣政府警察局員警」、「臺灣臺北
    地方法院檢察署檢察官張書華」、「法務部檢察署行政單位
    監管科職員羅弘耀」等公務員身分，向民眾詐財牟利，先由
    所屬詐欺集團某真實姓名、年籍均不詳之成年成員，於不詳
    時、地，以不詳方法，偽造「臺灣法務部地檢署印」之印章
    1枚，再蓋用該「臺灣法務部地檢署印」之偽造印文1枚於「
    臺北地方法院公證處收據」上，而偽造該公文書；並於99年
    5月24日上午，由所屬詐欺集團某真實姓名、年籍均不詳之
    成年成員將偽印有「法務部檢察署行政單位監管科職員姓名
    ：羅弘耀」等表徵服務單位及職稱文字之職員證交付予甲○○，由甲○○將自己之照片黏貼於該職員證上，而偽造該特
    種文書；該所屬詐欺集團某真實姓名、年籍均不詳之成年成
    員並交付行動電話2支（含手機門號0000000000號、0000000
    000號SIM卡各1張）予甲○○，供實施詐騙等犯行聯繫之用
    ：
  (一)嗣其所屬詐欺集團某真實姓名、年籍均不詳之成年成員於
      99年5月24日8時許，自稱係長庚醫院櫃臺服務人員，以電
      話向丙○○佯稱：有人用其名義申請醫療補助，遭發覺後
      已由桃園縣警察局偵辦云云，再由所屬詐欺集團某真實姓
      名、年籍均不詳之成年成員假冒「桃園縣警察局員警」之
      公務員身分，僭越行使公務員職權，打電話向丙○○詐稱
      ：該案件現由臺灣臺北地方法院檢察署檢察官張書華承辦
      ，而其帳戶已遭冒用需監管帳戶，張書華檢察官會撥打電
      話與其聯繫，要求其提領150萬元至臺北市北投區知行公
      園，將款項交付予法務部執行署監管科科員羅弘耀云云，
      致使丙○○誤信為真，於99年5月24日13時許，依詐騙電
      話指示，前往臺北市○○區○○路293巷9弄11號關渡郵局
      提領現金150萬元，並依約於同日14時30分許，將款項攜
      至北投區知行公園，甲○○隨即搭乘其所屬詐欺集團某真
      實姓名、年籍均不詳之成年成員所駕駛車輛，前往上開公
      園附近，由甲○○下車出示上開偽造之「法務部檢察署行
      政單位監管科職員姓名：羅弘耀」特種文書、「臺北地方
      法院公證處收據」公文書各1紙，而加以行使之，並假冒
      「法務部檢察署行政單位監管科職員羅弘耀」之公務員身
      分，向丙○○佯稱：其受檢察官之指示前來收取凍結款項
      云云，而僭越行使公務員職權，向丙○○詐騙現金150萬
      元得手，足生損害於臺灣臺北地方法院檢察署及丙○○。
  (二)99 年5月25日9時30分許，「呆哥」、「龍哥」及其所屬
      詐欺集團某真實姓名、年籍均不詳之成年成員另行起意，
      共同基於意圖為自己不法所有、行使偽造特種文書、及僭
      越行使公務員職權之犯意聯絡，再次由所屬詐欺集團某真
      實姓名、年籍均不詳之成年成員假冒「臺灣臺北地方法院
      檢察署檢察官張書華」之公務員身分，僭越行使公務員職
      權，打電話向丙○○詐稱：需再將其帳戶內150萬元提領
      出來交給法務部執行署監管科科員羅弘耀云云，惟因丙○○發覺有異，報警得知受騙，乃配合警方查緝，於99年5
      月25日11時20分許，前往詐騙電話指示之住處附近公園，
      嗣甲○○搭乘其所屬詐欺集團某真實姓名、年籍均不詳之
      成年成員所駕駛車輛抵達該處，下車出示上開偽造之「法
      務部檢察署行政單位監管科職員姓名：羅弘耀」特種文書
      而加以行使，並假冒「法務部檢察署行政單位監管科職員
      羅弘耀」之公務員身分，僭越行使公務員職權，欲再向丙○○詐取款項之際，當場為警逮捕，始未得逞，並扣得偽
      造之「法務部檢察署行政單位監管科職員姓名：羅弘耀」
      職員證1張、上開行動電話2支（含手機門號0000000000號
      、0000000000號SIM卡各1張），始悉上情。
三、案經乙○○訴由臺北縣政府警察局海山分局、丙○○訴由臺
    北市政府警察局北投分局報告臺灣士林地方法院檢察署檢察
    官偵查起訴，並經本院改依簡式審判程序審理。
    理  由
一、本件被告甲○○所犯非死刑、無期徒刑、最輕本刑為3年以
    上有期徒刑之罪，或高等法院管轄第一審之案件，經訊問被
    告後，被告為認罪之答辯，經告以簡式審判程序之旨，並聽
    取檢察官及被告之意見後，本院合議庭裁定改由受命法官獨
    任依簡式審判程序進行審理，是本件之證據調查，依刑事訴
    訟法第273條之2規定，不受同法第159條第1項、第161條之2
    、第161條之3、第163條之1及第164條至第170條規定之限制
    ，合先敘明。
二、上揭犯罪事實，業據被告甲○○坦承不諱，犯罪事實一部分
    並有證人即被害人乙○○之證述（見99年度偵字第9335號卷
    第12-14、15-17、19-20、51-55頁）、證人乙○○指認被告
    之照片、偽造之「台北地方法院地檢署監管科扣押命令」、
    「請求暫時性凍結執行聲請書」、「臺灣台北地方法院檢察
    署偵查卷宗」影本各1紙（見99年度偵字第9335號卷第18、
    31-33頁）、內政部警政署刑事警察局99年5月4日鑑定書、
    勘察採證同意書各1份（見99年度偵字第9335號卷第26-27、
    28-30頁）、九龍駕訓班對面所設監視器錄影畫面之翻拍照
    片12張（見99年度偵字第9335號卷第39-44頁）在卷可稽，
    犯罪事實二 (一)、(二)部分復有證人即被害人丙○○之指
    述（見99年度偵字第7406號卷第13-16、17-18、44-47頁）
    、證人丙○○指認被告之照片、扣案偽造之「法務部檢察署
    監管科科員羅弘耀」職員證、「台北地方法院公證處收據」
    各1紙（見99年度偵字第7406號卷第34、33、35、37頁）、
    電話錄音譯文1份（見99年度偵字第7406號卷第23-32頁）、
    知行路202巷口所設監視器錄影畫面之翻拍照片2張（見99年
    度偵字第7406號卷第40頁）附卷可憑，足證其前開自白核與
    事實相符而堪採信。從而，本件事證明確，被告上開犯行堪
    以認定，應依法論科。
三、論罪科刑：
  (一)按稱公文書者，謂公務員職務上製作之文書；又在紙上或
      物品上之文字、符號、圖畫、照像，依習慣或特約，足以
      為表示其用意之證明者，關於本章及本章以外各罪，以文
      書論，刑法第10條第3項、第220條第1項分別定有明文。
      次按刑法所謂公印，係指公署或公務員職務上所使用之印
      信而言，所謂公印或公印文，係專指表示公署或公務員資
      格而言，即俗稱大印與小官印及其印文（最高法院22年上
      字第1904號、69年台上字第693號判例可參），又公印文
      之形式凡符合印信條例規定之要件而製頒，無論為印、關
      防、職章、圖記，如足以表示其為公務主體之同一性者，
      均屬之（最高法院89年度台上字第3155號判決意旨可佐）
      ，而不符印信條例規定或不足以表示公署或公務員資格之
      印文，即不得謂之公印文，僅為普通印文。查扣案之文書
      即「台北地方法院地檢署監管科扣押命令」、「請求暫時
      性凍結執行聲請書」、「臺灣台北地方法院檢察署偵查卷
      宗」各1紙，已明確記載案號、案由、受理偵辦檢察官及
      被告、當事人、存提物受取人之姓名「乙○○」，另扣案
      「臺北地方法院公證處收據」亦明確記載案號、案由、受
      理偵辦檢察官及存提物受取人之姓名「丙○○」，堪認有
      表示「乙○○」、「丙○○」所犯案件正由臺灣臺北地方
      法院檢察署檢察官分案受理偵辦中之用意，縱「台北地方
      法院地檢署監管科」、「台北地方法院公證處」與我國公
      務機關內部組織科室單位名稱及職務分配執掌有別，惟所
      表示公署與我國公務機關名銜相符，且有蓋用偽造之「臺
      灣法務部檢察署」、「臺灣法務部地檢署」印文以為證明
      ，仍有誤信其為真正公印文之危險，不能阻卻犯罪之成立
      ，均應認屬公務員職務上製作之公文書無訛（最高法院54
      年台上字第1407號判例意旨可憑）；又「台北地方法院地
      檢署監管科扣押命令」、「請求暫時性凍結執行聲請書」
      、「臺灣台北地方法院檢察署偵查卷宗」上偽造之「臺灣
      法務部檢察署印」印文各1枚、「臺北地方法院公證處收
      據」上偽造之「臺灣法務部地檢署印」印文1枚，因檢察
      機關並無此單位，無法認定為檢察機關之公印文，僅屬通
      常印文（最高法院84年度台上字第6118號判決意旨可佐）
      。再按刑法第212條所謂「其他相類之證書、介紹書」，
      係指與關於品行、能力、服務之證書、介紹書相類似之文
      書而言，如其具有公文書之性質，則依特別法優於普通法
      之原則，尚無適用同法第211條而論以偽造公文書之餘地
      （最高法院90年度台上字第6628號判決要旨可憑），查扣
      案「法務部檢察署行政單位監管科職員姓名：羅弘耀」職
      員證乃表徵服務單位及職稱之證書，依前開說明，應屬特
      種文書至明。
  (二)核被告甲○○犯罪事實一所為，係犯刑法第158條第1項冒
      充公務員而行使其職權罪、第216條、第211條行使偽造公
      文書罪、第216條、第212條行使偽造特種文書及第339條
      第1項之詐欺取財既遂罪；犯罪事實二 (一)所為，係犯刑
      法第158條第1項冒充公務員而行使其職權罪、第216條、
      第211條行使偽造公文書罪、第216條、第212條行使偽造
      特種文書及第339條第1項之詐欺取財既遂罪；犯罪事實二
      (二)所為，係犯刑法第158條第1項冒充公務員而行使其職
      權罪、第216條、第212條行使偽造特種文書及第339條第
      3項、第1項之詐欺取財未遂罪。又偽造印章、印文之行為
      係偽造公文書之階段行為，偽造公文書、特種文書進而持
      以行使，其偽造之低度行為，應為行使之高度行為所吸收
      ，均不另論罪。公訴意旨認被告就偽造「臺灣法務部地檢
      署印」印章1枚認係偽造公印，另就「台北地方法院地檢
      署監管科扣押命令」、「請求暫時性凍結執行聲請書」、
      「臺灣台北地方法院檢察署偵查卷宗」上偽造之「臺灣法
      務部檢察署印」印文各1枚、「臺北地方法院公證處收據
      」上偽造之「臺灣法務部地檢署印」印文1枚，認均係偽
      造公印文，尚有未洽，應予更正，附此敘明。
  (三)被告就犯罪事實一部分與「小堯哥」及其所屬詐欺集團成
      員間、就犯罪事實二 (一)、(二)部分分別與「呆哥」、
      「龍哥」及其所屬詐欺集團成員間，有犯意聯絡及行為分
      擔，均為共同正犯。又被告犯罪事實一、二 (一)、二 (
      二)各次與各該所屬詐欺集團成年成員冒充公務員、行使
      偽造公文書、特種文書及詐取財物既遂、未遂之犯行，客
      觀上均屬犯罪過程中因果歷程未中斷之一連貫行為之實施
      ，且有局部重合，依一般社會通念，應係出於同一犯罪故
      意所實行之一個犯罪行為，卻同時觸犯數罪名，均應依想
      像競合關係，各從一重論處（犯罪事實一、二 (一)均應
      從偽造公文書罪論處，犯罪事實二 (二)應從詐欺取財未
      遂罪論處）。另被告所犯犯罪事實一、二 (一)所示2次行
      使偽造公文書罪與犯罪事實二 (二)所示詐欺取財未遂罪
      等3罪間，犯意個別，行為互異，應予分論併罰。
  (四)被告所犯犯罪事實二 (二)之詐欺取財犯行，雖已著手實
      行，惟未生既遂之結果，為未遂犯，爰依刑法第25條第2
      項規定，按既遂犯之刑減輕之。
  (五)爰審酌被告正值青年，不思正途，竟與詐欺集團假借司法
      機關名義詐騙他人財物，嚴重危害司法信譽，惟念及被告
      年少懵懂，智慮淺薄而易遭詐欺集團誘惑為犯罪之利用，
      且觀其犯罪情形，被告僅擔任車手之角色，幕後詐欺集團
      實為本案主要犯罪首腦，暨其智識、犯罪動機、目的、手
      段，犯罪所生之危害，及犯後坦承犯行，態度良好，然未
      與被害人乙○○、丙○○達成和解等一切情狀，分別量處
      如主文所示之刑，並定其應執行之刑。
  (六)末按共同正犯因相互間利用他人之行為，以遂行其犯意之
      實現，本於責任共同之原則，有關沒收部分，對於共犯間
      供犯罪所用之物，自均應為沒收之諭知（最高法院89年度
      台上字第6946號判決意旨可憑）。「台北地方法院地檢署
      監管科扣押命令」、「請求暫時性凍結執行聲請書」、「
      臺灣台北地方法院檢察署偵查卷宗」各1紙，業經詐欺集
      團成員偽造完成後，由被告交付予被害人乙○○持有，扣
      案「臺北地方法院公證處收據」業經詐欺集團成員偽造完
      成後，由被告交付予被害人丙○○持有，均已非被告及其
      所屬犯罪集團其他共同正犯所有之物，故不予宣告沒收，
      但「台北地方法院地檢署監管科扣押命令」、「請求暫時
      性凍結執行聲請書」、「臺灣台北地方法院檢察署偵查卷
      宗」上偽造之「臺灣法務部檢察署印」印文各1枚、「臺
      北地方法院公證處收據」上偽造之「臺灣法務部地檢署印
      」印文1枚，均屬偽造之印文，依刑法第219條之規定，不
      論屬於被告與否，應均依法於各該主文項下宣告沒收之。
      又扣案偽造之「法務部檢察署行政單位監管科職員姓名：
      羅弘耀」職員證1張、行動電話2支（含手機門號00000000
      00號、0000000000號SIM卡各1張），為被告及其所屬犯罪
      集團其他共同正犯所有，供本件犯罪事實二 (一)、(二)
      犯行所用之物，業據被告供明在卷（見本院卷第13、15頁
      ），爰均依刑法第38條第1項第2款規定，於各該主文項下
      宣告沒收。另偽造之「臺灣法務部檢察署印」、「臺灣法
      務部地檢署印」印章各1枚，雖未經扣案，然並無證據證
      明業已滅失，仍均應依刑法第219條之規定，於各該主文
      項下宣告沒收。
四、至檢察官另以被告甲○○參與詐騙集團多次詐騙行為，顯有
    犯罪之習慣，建請對被告諭知強制工作，以資矯治等語。惟
    按保安處分係針對受處分人將來之危險性所為之處置，以達
    教化、治療之目的，為刑罰之補充制度，保安處分中之強制
    工作，旨在對嚴重職業性犯罪及欠缺正確工作觀念或無正常
    工作因而犯罪者，強制其從事勞動，學習一技之長及正確之
    謀生觀念，使其日後重返社會，能適應社會生活，然保安處
    分之措施亦含社會隔離、拘束身體自由之性質，其限制人民
    之權利，實與刑罰同，自應受比例原則之規範，使保安處分
    之宣告，與行為人所為行為之嚴重性、行為人所表現之危險
    性，及對行為人未來行為之期待性相當（最高法院91年度台
    上字第4625號判決意旨參照）。查被告於本案犯行前所為之
    竊盜犯行，係於92年間，與本案有相當之間隔，依卷內現存
    事證尚難即認其有犯罪之習慣或有何因遊蕩或懶惰成習而為
    本件犯行之情事，況參以被告於警偵訊至本院審理時自始坦
    承犯行，深具悔意，因此，本院審酌上情，認對被告處以如
    主文所示之刑，應可達懲治之效，尚無另宣告強制工作以預
    防矯治其社會危險性之必要，爰不另諭知於刑之執行前令入
    勞動場所強制工作，附此敘明。
據上論斷，應依刑事訴訟法第273條之1第1項、第284條之1、第
299條第1項前段，刑法第28條、第158條第1項、第216條、第211
條、第212條、第339條第1項、第3項、第55條、第25條第2項、
第51條第5款、第38條第1項第2款、第3項、第219條，刑法施行
法第1條之1，判決如主文。
本案經檢察官江耀民到庭執行職務。
中    華    民    國    99    年    7     月    30    日
                  刑事第三庭法  官  謝佳純
以上正本證明與原本無異。
如不服本判決應於收受判決後10日內向本院提出上訴書狀，並應
敘述具體理由；其未敘述上訴之理由者，應於上訴期間屆滿後20
日內向本院補提理由書（均須按他造當事人之人數附繕本），切
勿逕送上級法院。
                            書記官  阮弘毅
中    華    民    國    99    年    7     月    30    日
附錄本件所犯法條全文：
刑法第217條
偽造印章、印文或署押，足以生損害於公眾或他人者，處 3 年
以下有期徒刑。
盜用印章、印文或署押，足以生損害於公眾或他人者，亦同。
刑法第216條
行使第 210 條至第 215 條之文書者，依偽造、變造文書或登載
不實事項或使登載不實事項之規定處斷。
刑法第211條
偽造、變造公文書，足以生損害於公眾或他人者，處 1 年以上
7 年以下有期徒刑。
刑法第212條
偽造、變造護照、旅券、免許證、特許證及關於品行、能力服務
或其他相類之證書、介紹書，足以生損害於公眾或他人者，處
1 年以下有期徒刑、拘役或 3 百元以下罰金。
刑法第158條
冒充公務員而行使其職權者，處 3 年以下有期徒刑、拘役或 5
百元以下罰金。
冒充外國公務員而行使其職權者，亦同。
刑法第339條
意圖為自己或第三人不法之所有，以詐術使人將本人或第三人之
物交付者，處 5 年以下有期徒刑、拘役或科或併科 1 千元以下
罰金。
以前項方法得財產上不法之利益或使第三人得之者，亦同。
前二項之未遂犯罰之。

司法院資訊處製作；財團法人民間司法改革基金會備份。
